【裁判字號】    97,訴,2116
【裁判日期】    980604
【裁判案由】    返還工程款
【裁判全文】
臺灣桃園地方法院民事判決              97年度訴字第2116號
原      告  長城營造股份有限公司
法定代理人  丁○○
訴訟代理人  程昱菁律師
            鄧湘全律師
被      告  黃永日即龍情小吃店
            乙○○
訴訟代理人  邱國旺律師
複  代理人  丙○○
上列當事人間請求返還工程款事件，於民國98年5 月5 日辯論終
結，本院判決如下：
    主  文
被告黃永日即龍情小吃店應給付原告新台幣壹佰陸拾萬捌仟柒佰
柒拾玖元，及自民國96年12月26日起至清償日止，按週年利率5%
計算之利息。
原告其餘之訴駁回。
訴訟費用由被告黃永日即龍情小吃店負擔。
本判決於原告以新台幣伍拾肆萬元為被告黃永日即龍情小吃店供
擔保後，得假執行。
原告其餘假執行之聲請駁回。
    事實及理由
一、原告起訴主張：
  (一)被告黃永日即龍情小吃店與訴外人陳瑞相等人委託原告承攬
    施作坐落桃園縣龍潭鄉○○段1070、1071地號土地上興建「
    陳瑞相等20人農地農舍集村新建工程」，黃永日為該工程之
    起造人之一，因起造人積欠工程尾款未付，雙方於民國96年
    9 月27日召開陳瑞相等20人農地農舍集村新建工程各方權益
    討論會議（下稱農舍工程會議），會議中達成協議（下稱系
    爭協議），由黃永日開立工程尾款保證票以代工程款之給付
    ，為履行協議事項，黃永日於96年12月10日簽發並由被告乙
    ○○背書保證、付款人為華南商業銀行龍潭分行、受款人為
    原告（長城營造股份有限公司）、票據號碼RC0000000 號、
    面額新台幣（下同）2,903,879 元之支票一紙（下稱系爭支
    票）交予原告，詎屆期提示未獲兌現，迭經催討，被告乙○
    ○僅支付其中1,295,100 元，其餘工程尾款1,608,779 元迄
    未支付，故被告2 人應就所欠工程尾款負連帶責任。
  (二)被告乙○○否認就工程尾款應負全部之履行責任，但依下列
    事證，可知其已同意給付黃永日所欠之工程尾款：
  1.依原告96年9 月22日96長城總龍字第96092201號函所示，乙
    ○○為農舍工程會議之召集人之一，應對黃永日積欠原告工
    程尾款之事，相當知悉。
  2.於召開農舍工程會議時，雙方協調工程款之給付方式為各起
    造人開立票據保證付款，因原告對以簽發支票做為給付工程
    尾款之方式缺乏信心，最後協商結果，乙○○同意支付系爭
    工程全部尾款，並在系爭支票背面簽名保證付款，原告方為
    同意，此由農舍工程會議記錄案由二決議4 「由起造人代表
    葉永龍先生及黃永日先生開立（經相關人員背書完成）之支
    票各乙張給承造人作為保證付款之用。」等語，足證乙○○
    確有承諾付款，並詳知事情始末。
  3.於系爭支票屆期未獲付款後，原告隨即發函向被告催款，而
    乙○○即於97年2 月1 日匯款1,295,100 元予原告，足證乙
    ○○確有承諾給付系爭支票所示工程尾款，否則不會主動匯
    款予原告清償部分工程款。
  (三)就黃永日部分，原告依契約及票據法第126 條規定，本得請
    求其履行清償系爭工程款，至乙○○部分，雙方就給付系爭
    工程尾款乙事，既已意思表示一致達成共識，乙○○並在系
    爭支票之背書欄簽名，則原告與乙○○就清償工程款之契約
    關係業已成立，再雙方就給付系爭工程尾款契約，因係乙○
    ○向原告表示「承諾保證付款」而來，故雙方就給付系爭工
    程尾款契約，屬連帶保證契約及併存的債務承擔（又稱重疊
    的債務承擔）。爰依法請求給付工程款，並聲明：被告應連
    帶給付原告1,608,779 元，及自96年12月26日起至清償日止
    ，按週年利率5%計算之利息；原告願供擔保，請准為假執行
    之宣告。
二、被告黃永日以：伊對積欠原告系爭工程款，並簽發系爭支票
    作為給付工程款之用一事並不爭執，故聲明：同意原告之請
    求。
三、被告乙○○則以：
  (一)被告黃永日與訴外人陳瑞相、葉永龍等3 人合資經營「集村
    農舍－大自然農莊」之新建銷售業務，其中「建築營造工程
    」部分委由訴外人甲○○○向原告借牌以「長城營造股份有
    限公司」名義承攬施工，工程規劃為新建農舍20戶，地主黃
    永日分得7 戶（編號：5 、6 、9 、10、11、12、20）；建
    商陳瑞相、葉永龍共分得13戶，因登記於黃永日名下之土地
    ，實際上為黃永日、乙○○及父親黃乾秀因繼承而共有，故
    黃永日分得7 戶農舍中有3 戶（編號：5 、6 、12）分歸黃
    乾秀所有。
  (二)因給付工程尾款時發生疑議，黃永日與陳瑞相、葉永龍及甲
    ○○○於96年9 月27日召開系爭農舍工程會議，協議由黃永
    日及葉永龍各簽發支票給付依分得農舍計算之工程尾款，復
    於同年9 月30日，黃永日與陳瑞相、葉永龍及甲○○○相約
    履行系爭協議時，黃永日因簽發系爭支票之票款內，包含黃
    乾秀分得之3 戶農舍的工程款，乃邀乙○○（代理黃乾秀）
    到場，黃永日隨即依約簽發面額2,903,879 元之系爭支票交
    予甲○○○收執，作為給付工程尾款之用，然甲○○○以系
    爭支票之票款內含黃乾秀分得3 戶農舍之工程尾款為由，要
    求乙○○在支票背面簽名為3 戶農舍工程尾款背書。其後，
    系爭支票屆期提示未獲兌現付款時，乙○○與甲○○○達成
    協議，由乙○○依原約定給付黃乾秀分得3 戶農舍之工程尾
    款1,295,100 元即可；其餘4 戶農舍工程尾款1,608,779 元
    ，則由黃永日負責，此項協議約定後，乙○○於97年2 月1
    日依約匯款1,295,100 元予原告，做為履行保證負擔部分工
    程尾款之用，故原告對乙○○已無債權存在。
  (三)乙○○並非本件工程承攬契約之當事人，本無給付工程款之
    義務，此由乙○○未出席農舍工程會議，而系爭協議內容亦
    無乙○○應簽發支票給付工程尾款之約定即可證明，乙○○
    在系爭支票背面簽名，係因甲○○○之要求，為「黃乾秀分
    得3 戶農舍之工程款」負擔保付款之責，即雙方合意之內容
    僅限於「黃永日簽發之保證票如不獲付款時，乙○○應就該
    3 戶農舍之工程款負擔保付款之責」，故雙方僅就「黃乾秀
    分得3 戶農舍之工程款」成立一「保證契約」而已，並非乙
    ○○對系爭支票之工程尾款負有「保證」或「背書」之責任
    。
  (四)乙○○並未承擔黃永日之「支票債務」或「工程尾款債務」
    ，亦無對該債務負「保證」或「背書」責任，蓋：
  1.被告2 人與甲○○○（或原告）間並無簽訂任何債務承擔契
    約，即本件並無債務承擔之事。
  2.乙○○在系爭支票簽名，因與「票據背書」之要件不合，故
    不生背書效力。
  3.黃永日依系爭協議內容簽發工程尾款保證票據，其中僅3戶
    農舍工程尾款1,295,100 元為乙○○所應分擔，此為乙○○
    與甲○○○間合意成立保證契約之承保範圍，逾此範圍乙○
    ○不負保證責任。
  4.縱乙○○知悉本件工程之施作及黃永日積欠原告工程尾款等
    事，乙○○並不因「知悉」該事實而負擔債務。
  (五)縱認乙○○在系爭支票背面簽名應就本件工程尾款負給付義
    務，惟乙○○與原告之代理人甲○○○於系爭支票屆期未獲
    付款時，已另外達成協議（協議內容如前述），乙○○所負
    之「債務」，經雙方「和解」，乙○○已依和解契約之約定
    清償債務完畢，故原告再請求即為無理由；並聲明：駁回原
    告之訴；如受不利判決，願供擔保，請准宣告免為假執行。
四、兩造不爭執之事實：
  (一)原告承攬被告黃永日等起造人委託興建「陳瑞相等20人農地
    農舍集村新建工程」，因故積欠工程尾款而發生爭議。
  (二)承攬人之原告的代表甲○○○於96年9 月27日會同起造人代
    表黃永日、陳瑞相、葉永龍召開農舍工程會議，做成系爭協
    議。
  (三)被告黃永日為給付積欠系爭工程款，於96年12月10日簽發面
    額2,903,879 元之系爭支票交予原告，由被告乙○○在支票
    背面「閱讀分類機背書章專用區」欄簽名。
  (四)系爭支票屆期提示未獲兌現，被告乙○○於97年2 月1 日以
    匯款方式支付工程尾款1,295,100 元。
  (五)被告黃永日積欠原告之工程尾款共計2,903,879 元，因乙○
    ○已付1,295,100 元，尚欠工程款為1,608,779 元。
五、法院得心證之理由：
  (一)稱承攬者，謂當事人約定，一方為他方完成一定之工作，他
    方俟工作完成，給付報酬之契約。民法第490 條定有明文，
    又在票據上簽名者，依票上所載文義負責。支票發票人應照
    支票文義擔保支票之支付。票據法第144 條、第5 條第1 項
    、第126 條亦有明定；原告主張承攬本件工程完成後，被告
    黃永日尚欠工程尾款共2,903,879 元，黃永日為履行系爭協
    議約定，於96年12月10日簽發系爭支票給付工程尾款，原告
    於96年12月26日提示未獲付款，有農舍工程會議記錄、支票
    及退票理由單等影本可稽，被告對此並不爭執，被告乙○○
    已給付1,295,100 元之工程尾款，故尚欠之工程尾款為1,60
    8,779 元，此亦為兩造不爭執，而被告黃永日表示同意給付
    1,608,779 元之工程尾款（見本院98年5 月5 日言詞辯論筆
    錄第2 頁），故原告依契約及票據之法律關係，請求被告黃
    永日給付工程款1,608,779 元及自票據付款日即96年12月26
    日起至清償日止，按週年利率5%計算之遲延利息（未逾票據
    法所定之法定利率），自屬有據，應予准許。
  (二)又請求履行債務之訴，除被告自認原告所主張債權發生原因
    之事實外，應先由原告就其主張此項事實，負舉證之責任，
    必須證明其為真實後，被告於其抗辯事實，始負證明之責任
    ，此為舉證責任分擔之原則。本件原告主張被告乙○○就系
    爭工程尾款同意付款一事，為乙○○所否認，依上說明，應
    由原告就此利己事實負舉證責任，倘原告不能為證明者，乙
    ○○就其抗辯之事實，毋庸舉證；而支票為文義證券及無因
    證券，支票上權利係依支票文義而發生，與其基礎之原因關
    係各自獨立，支票上權利之行使不以其原因關係存在為前提
    。原告固以其持有發票人黃永日、付款人華南商業銀行龍潭
    分行、面額2,903,879 元之支票及退票理由單為證據方法，
    主張乙○○既在支票背書，可證明其所稱乙○○有擔保給付
    工程尾款之原因關係存在，惟此為乙○○所否認，依上說明
    ，票據關係與其基礎之原因關係各自獨立，原告不能僅以持
    有系爭支票即認乙○○尚欠工程款1,608,779 元或保證付款
    之事為真。
  (三)原告雖以證人即原告公司前任副總經理（為本件工程之工地
    負責人）甲○○○所稱：「（問：96年9 月27日有開會議，
    你當時有無在場？）有，當時開會是因為起造人陳瑞相的代
    表人他的工程款支票已經跳票，為了要解決工程款問題所以
    開會。（問：當天黃永日跟乙○○是否都有參與協調會？）
    在場且都有參與協調會，乙○○沒有積極參與協調會的事項
    ，但是他在場。（問：當時乙○○有無承諾要付款？）有。
    （問：乙○○說付款範圍為何？）針對黃永日開支票2,903,
    879 元的全部範圍。（問：乙○○有無在黃日發的290 萬支
    票上面簽名？）是，是針對黃永日開了2,903,879 元的工程
    款部分，保證支付的責任。（問：當時簽支票時，乙○○有
    無跟你說什麼話？有無承諾就支票中的100 多萬負責？）乙
    ○○不止這次幫黃永日背書，之前有三次背書都兌現……。
    沒有，他是就整張支票背書。」等語（見本院98年5 月5 日
    言詞辯論期日筆錄第4 頁、第5 頁），而主張被告乙○○確
    有付款之承諾云云；惟甲○○○與原告之間曾為僱傭關係，
    於受僱期間擔任公司副總經理之要職，與原告間利害一致，
    關係密切，且為系爭協議之當事人，故其所為陳述，顯難期
    望其可為公正、毫無偏頗之陳述，但其陳述如與其他事證並
    無矛盾不符之處，要非全然不可採信，而稽之黃永日所述：
    「（問：96年9 月27日開協調會時，乙○○有無到場？）應
    該有在場。（問：乙○○是否也有同意要付工程款？）是，
    支票是我統一開，乙○○也有同意，所以他的部分由他來付
    ，乙○○部分是1,295,100 元。（問：乙○○背書的意思為
    何？）我們共同去針對他的部分，我針對我的部分來付錢。
    （問：那是你跟乙○○內部的約定？）是，我們在長城營造
    那邊有詳細的帳目，因為支票是我開，乙○○針對他背書部
    分來負責。（問：支票給他簽名是要給乙○○背書？）因為
    當時起碼乙○○要針對他自己部分負責。（問：乙○○是否
    是背書意思？）應該不是為我背書，是為了他自己背書。（
    問：乙○○簽名有無載明限定他的範圍？）在協議上面跟長
    城營造都有這樣的共識，但是無特別記載。」等語（見同上
    筆錄第2 頁、第3 頁），可見甲○○○所稱雙方召開農舍工
    程會議時，乙○○有在場並同意給付工程款之事，應堪可採
    ，惟就乙○○承諾付款範圍，是否為系爭支票面額之全部，
    甲○○○與黃永日所述並不一致，而觀之乙○○並未在農舍
    工程會議紀錄上，對工程尾款給付之系爭協議書有簽名同意
    履行等情，可見乙○○並未同意履行協議內容，且乙○○若
    非僅同意針對分得3 戶之農舍工程款負責，豈會在97年2 月
    1 日匯款1,295,100 元，此款之計算，即是以黃永日為代表
    所分得之7 戶農舍，所欠工程尾款共計2,903,879 元，其中
    乙○○（代表父親黃乾秀）分得3 戶農舍工程尾款為1,295,
    100 元【即｛（A 至T 戶，每戶總價6,476,600 元－已付款
    5,844,900 元─業主自付款150,000 元－交屋保留款50,000
    元＝431,700 元×6 戶＝2,590,200 元｝＋｛K 戶（總價5,
    505,940 元－已付款4,992,261 元－業主自付款150,000 元
    －交屋保留款50,000元＝313,679 元）｝＝2,903,879 ，其
    中431,700 元×3 （戶）＝1,295,100 元】相符，應符事實
    ；而甲○○○所稱乙○○就系爭支票有同意給付，並保證給
    付全部工程尾款一事，因無其他事證可資佐證，故其所述，
    應不可採。
  (四)又當事人互相表示意思一致者，無論其為明示或默示，契約
    即為成立。民法第153 條第1 項固有明定；又稱保證者，謂
    當事人約定，一方於他方之債務人不履行債務時，由其代負
    履行責任之契約，同法第739 條亦定有明文；再連帶保證契
    約者，其於法律上之意義係指，保證人與主債務人負同一債
    務，對於債權人各負全部給付之責任。是連帶保證契約之成
    立，需經債權人與保證人間就保證契約之成立意思表示一致
    ，債權人始得依連帶保證契約請求保證人代為履行債務。原
    告主張與被告乙○○就系爭工程款間已成立連帶保證契約及
    併存的債務承擔云云。然被告乙○○既未在農舍工程會議之
    決議事項上簽名，要無僅依乙○○曾給付部分工程尾款或知
    悉黃永日與原告間有協調工程款爭議之事，即認乙○○亦為
    系爭協議所示工程尾款之債務人；縱使乙○○曾在系爭支票
    背面「閱讀分類機背書章專用區」欄簽名，然此尚無法證明
    乙○○有同意負擔系爭工程尾款全部債務之意思，自難以系
    爭支票有乙○○之背書，即認其應與黃永日同負給付全部工
    程尾款之責任。此外，原告未能舉證證明乙○○應與黃永日
    就系爭工程尾款全部債務有連帶債務之存在，亦未能證明乙
    ○○就該工程尾款債務與原告間已成立保證契約關係，抑或
    乙○○願與黃永日共同承擔工程尾款債務，成立所謂「併存
    的債務承擔」之關係，是原告請求乙○○與黃永日連帶給付
    尚欠之工程尾款1,608,779 元一情，即屬於法據，為無理由
    。
六、縱上所述，原告主張依契約法律關係及票據追索權之規定，
    請求被告黃永日給付1,608,779 元及自96年12月26日起至清
    償日止，按週年利率5%計算利息，為有理由，應予准許。至
    原告主張依契約及連帶保證之法律關係，請求被告乙○○應
    就被告黃永日尚欠之工程尾款及遲延利息負連帶清償責任，
    因原告未能舉證證明被告乙○○已同意或擔保給付尚欠之工
    程尾款，故原告此部分之請求，為無理由，應予駁回。
七、原告陳明願供擔保請准宣告假執行，就其勝訴部分，經核並
    無不合，爰酌定相當之擔保金額，予以准許，至其敗訴部分
    ，其假執行之聲請已失依附，應予駁回。
八、本件事證已臻明確，兩造其餘攻擊、防禦方法及未經援用之
    證據，經本院審酌後，認對本件判決之結果不生影響，爰不
    予一一論述，附此敘明。
九、據上論結，本件原告之訴為一部有理由，一部無理由，依民
    事訴訟法第79條、第390 條第2 項，判決如主文。
中    華    民    國    98    年     6     月    4    日
                  民事第一庭  法  官  潘進柳
以上正本係照原本作成
如對本判決上訴，須於判決送達後20日內向本院提出上訴狀
中    華    民    國    98    年     6     月    8    日
                              書記官  谷貞豫


司法院資訊處製作；財團法人民間司法改革基金會備份。
